臺灣高等法院臺南分院刑事判決　　　　　　　　九十三年度上易字第二五六號　Ｇ
　　　上　訴　人　臺灣台南地方法院檢察署檢察官
　　　被　　　告　甲　○　○
右上訴人因被告恐嚇取財案件，不服臺灣台南地方法院九十三年度易字第二六號中華
民國九十三年四月二十二日第一審判決（聲請簡易判決處刑案號：臺灣台南地方法院
檢察署九十二年度偵字第一０二０三號），提起上訴，本院判決如左：
      主      文
上訴駁回。
      理      由
一、聲請簡易判決處刑意旨略以：被告甲○○係謝美玉之友人，為謝美玉向地下錢莊
    借錢之保證人，而代謝美玉清償借款，甲○○因此心有未甘，復見謝美玉之弟乙
    ○○老實可欺，竟意圖為自己不法之所有，於民國（下同）九十年八月十五日，
    至台南縣安定鄉國道一號高速公路善化交流道下，乙○○所開設之牛肉麵店內，
    以兇惡之語氣向乙○○恐嚇稱：「你要幫謝美玉償還債務，若不還錢就砸店，要
    讓你無法在這裡做生意，還要去找你媽媽及妹妹要錢」等語，使乙○○心生畏懼
    ，而交予甲○○新台幣（下同）一萬五千二百元，並簽發面額為三十八萬元、一
    萬五千二百元、一萬五千二百元，票據號碼為１１２９１１、１１２９０８、１
    １２９０９之本票三張予甲○○。因認被告涉有刑法第三百四十六條第一項之恐
    嚇取財罪嫌云云。
二、按犯罪事實應依證據認定之，無證據不得推定其犯罪事實；又不能證明被告犯罪
    者，應諭知無罪之判決；刑事訴訟法第一百五十四條第一項、第三百零一條第一
    項分別定有明文。次按事實之認定，應憑證據，如未能發現相當證據，或證據不
    足以證明，自不能以推測或擬制之方法，為裁判基礎；認定不利於被告之事實，
    須依積極證據，苟積極證據不足為不利於被告之事實認定時，即應為有利於被告
    之認定，更不必有何有利之證據；又認定犯罪事實所憑之證據，雖不以直接證據
    為限，間接證據亦包括在內；然而無論直接或間接證據，其為訴訟上之證明，須
    於通常一般之人均不致有所懷疑，而得確信其為真實之程度者，始得據為有罪之
    認定。最高法院四十年臺上字第八六號、三十年上字第八一六號、七十六年台上
    字第四九八六號分別著有判例可資參照。                
三、本件公訴人認被告涉有恐嚇取財犯行，係以被害人即告訴人乙○○之指述、及其
    胞妹即證人謝美惠之證詞與台灣高雄地方法院民事裁定暨存證信函等為主要論據
    。然訊據被告甲○○堅決否認涉有恐嚇取財犯行，辯稱：「我問他你姐姐跑路了
    ，替他擔保的錢如何處理，他說他要分期償還，叫我一星期後來拿第一期的錢一
    萬五千元，但一星期他只拿兩、三千元給我，第一次是地下錢莊催錢，他有承諾
    要處理，八月十五日是我第二次去找他，他拿不出錢來，我說當舖的人要錢要如
    何處理，後來是謝美玉的婆婆拿一萬五千元出來解決，本票也是乙○○自己開給
    我的，我沒有恐嚇他」等語。
四、按刑法第三百四十六條之恐嚇取財罪，須以有為自己或第三人不法之所有之意圖
    ，及有恐嚇行為為其成立要件。而所謂「恐嚇」行為，係以將來惡害通知被害人
    ，使其心生畏懼為其當然之解釋。但查，本案之被告甲○○確曾替被害人之胞姐
    謝美惠擔任向地下錢莊借款之保證人等情，為被害人乙○○於警訊及偵查中所不
    否認。且被告確有取回債務人謝美玉簽發給地下錢莊之本票等情，亦據被害人乙
    ○○於偵查中陳明無誤。據此足認被告應有替債務人即乙○○之胞姐謝美玉償還
    借款，而取得對謝美玉之債權。被告因取得此債權而前往被害人乙○○處，準備
    向謝美玉索債或要求其胞弟即被害人乙○○替其償還，此求償行為在被告主觀上
    即難謂有不法所有之意圖。是以，被告向被害人請求替代償債之行為，即與前開
    恐嚇取財罪之構成要件不合。況且，被害人乙○○於偵查中自陳：「我當天就拿
    一萬五千二百元的利息給他，係因他吵著說沒有保障，說要去找我媽媽和我妹妹
    拿，我不得已才開這三張本票給他。」等語，並未指訴被告當時有何惡害通知之
    行為。可見，是被害人乙○○主觀上，不願讓被告找其媽媽或妹妹要債而自願簽
    發本票，並非被告有何以將來惡害通知之恐嚇行為。
五、雖被告於偵查中亦曾指訴稱：「他說若我不開本票，他要讓我無法在那裡作生意
    ，也要去找我家人對我家人不利，我因而開本票給他」云云。惟查，苟被告甲○
    ○當時若有此一惡害行為之通知，而使被害人乙○○心生畏懼，則被害人理應當
    場或嗣後不久即報警處理，以除去此恐懼心理。詎被害人乙○○於九十年八月十
    五日案發當時，非但未即時報警處理。且嗣後亦均未報警，迨經過一年多之九十
    二年一月三十日始具狀向台灣高雄地方法院檢察署提出本件告訴，與案發當時已
    相隔有一年又五月之久。其間被告曾於九十二年一月二日向台灣高雄地方法院聲
    請，就被害人乙○○所簽發之前揭本票准為強制執行裁定，有台灣高雄地方法院
    九十一年度票字第二八七三０號裁定影本在卷可證。顯見本案極有可能係被害人
    乙○○於接獲前開法院之裁定，唯恐其財產被法院強制執行，才提出本件告訴，
    其指訴是否可信即非無疑。否則，豈有心生畏懼一年有餘而不報警查辦之理？有
    違常理。因此，被告於前揭求償之當場應無使被害人心生畏懼之「恐嚇」行為。
    雖證人即被害人乙○○之胞妹謝美惠於偵查中，亦到庭證稱：「謝美玉是向地下
    錢莊以汽車貸款借錢並由甲○○為擔保人，甲○○說我姐是向錢莊借三十八萬已
    逃逸，而要向我要錢，我說我也是受害者之一，他因而去找乙○○，當天甲○○
    離開之後乙○○打電話給我在哭也害怕，他說甲○○帶二個人去找他要他簽本票
    ，若不簽就要砸店，他在電話中一直哭」云云。然查，證人謝美惠為被害人之胞
    妹，其因兄妹之情，於事後之證詞即難免附和被害人之指訴，其證言難免偏頗，
    而不可取。況且，如有證人謝美惠所證之惡害行為，被害人亦可委由謝美惠報警
    處理，然其兄妹二人始終均未報警處理。顯見，被告甲○○之行為在被害人之心
    理並未產生畏懼，而與刑法恐嚇罪之要件不合，自難以該罪相繩。
六、綜上所述，參互印證，本件依調查所得證據，被告所為與刑法第三百四十六條第
    一項之恐嚇取財罪之要件尚不該當。此外又查無其他任何積極之證據，足認被告
    有檢察官起訴之犯行，揆諸首開說明，被告之犯罪自屬不能證明，因此原審以不
    能證明被告犯罪而諭知無罪之判決，核無不合，檢察官上訴意旨，仍執前詞，就
    原判決已詳細說明之論據，任意指摘為不當，並無可取，為無理由，應予駁回。
據上論結，應依刑事訴訟法第三百六十八條，判決如主文。
本案經檢察官邱克斌到庭執行職務。
中    華    民    國      九十三      年      八      月      五        日
                                  臺灣高等法院臺南分院刑事第二庭
                                      審判長法官  葉    居    正
                                            法官  莊    俊    華
                                            法官  林    勝    木
右正本證明與原本無異。
不得上訴。
                                      法院書記官  吳    秋    賢
中    華    民    國      九十三      年      八      月      六        日
